臺灣花蓮地方法院民事判決
110年度訴字第53號
原      告  遠東房屋有限公司

法定代理人  王俊傑
訴訟代理人  李文平律師
            張照堂律師
被      告  勝田磚廠股份有限公司

法定代理人  陳宥竹
上列當事人間請求給付服務報酬事件，本院於民國110年11月11
日言詞辯論終結，判決如下：
     主  文
原告之訴及假執行之聲請均駁回。
訴訟費用由原告負擔。
    事實及理由
一、原告主張：
　㈠被告就坐落花蓮縣○○鄉○○○段0000地號土地（下稱系爭土地）
    ，於民國109年12月17日委託伊以每坪新臺幣（下同）9,000
    元銷售之，兩造並簽訂不動產一般委託銷售契約書（下稱系
    爭契約）。系爭契約第5條約定如買賣成交，受託人即原告
    得向委託人即被告收取服務報酬，其數額為實際成交價之4%
    。其後，被告自行訪查價格，且因系爭土地為袋地，要通過
    鄰地方能出入，被告於同年12月18日自行向伊表示，要將系
    爭土地之委託銷售價格改為每坪5,000元，是雙方乃在系爭
    契約書之特約事項欄重新約定委託價格。其後伊即開始進行
    相關銷售事宜，後經訴外人李仁傑同意以上開委託條件每坪
    5,000元購買系爭土地，伊已依約完成仲介之義務，孰料經
    伊通知被告出面簽訂不動產買賣契約，被告竟置之不理，甚
    至拒絕給付服務報酬，依雙方契約第11條約定，委託人如有
    下列情形之一者，視為受託人已完成仲介之義務，委託人應
    支付第5條約定之服務報酬，並應全額一次給付受託人：㈡委
    託期間內委託人如拒絶以本委託條件與受託人所洽委託之交
    易對象訂立不動產買賣契約時。是本件被告應依約給付委任
    報酬，應屬無疑。
　㈡伊去找尋壽豐工業區建地行情資料，其臨路並非袋地，且離
    花蓮市更近，每平方公尺公告現值3,100元，而本案系爭土
    地為袋地，又遠在光復，每平方公尺公告現值800元，而該
    壽豐土地成交每坪4,851元，故系爭土地成交價每坪5,000元
    並未低於市場行情，且系爭土地還有袋地通行權要處理，理
    論上會更低於上開價格，被告調解主張其土地要賣4萬元，
    訴訟中改稱要賣15,000元以上，也缺乏依據，且本來委託價
    每坪9,000元已高於行情，且是被告自己調查後同意降到每
    坪5,000元，被告事後反悔，顯已違約，更遑論此根本非可
    歸責伊所造成，伊也均提供相關行情供參，且依伊所提原證
    九資料，本件售出金額每坪5,000元也符合行情，被告於調
    解時主張其土地要賣每坪4萬元，並要伊賠償其每坪35,000
    元，顯係惡意違約，洵無疑義。
　㈢109年12月18日，被告來電告知，經其了解9,000元恐怕太高
    ，伊同意改以以每坪5,000元出售，並約於花蓮市○○路000號
    7-11便利商店變更銷售單價並於系爭契約簽名，被告亦表示
    會告知其另委託銷售之第三人東森房屋調降，並稱若銷售不
    順利會再調降，此由東森房屋之回函資料稱同日(12月18日)
    被告亦有變更為以每坪5,000元出售之情事可證，是被告變
    更銷售價格乃被告自行決定，被告辯稱東森房屋並未調降云
    云，顯與事實不符，亦證被告所述不實。再者同年12月17日
    ，被告來店委託銷售，伊告知該區從實價登錄實施以來無丁
    種建築用地成交紀錄，復提供附近農牧用地成交資料參考，
    被告表示還會委託另一家仲介東森房屋銷售，被告同意每坪
    9,000元出售並委託原告，依東森房屋之回函資料，亦係相
    同委託每坪9,000元之價格(其後變更為每坪5000元)，顯見
    被告已多方打聽，對當地行情亦屬了解，且伊亦並無未提供
    實價登錄資料之情事。　　
　㈣另有關被告主張未給予審閱期部份，本案被告就售出給付報
    酬，斷無不知之理，且委任期間被告均無異議委任，在經過
    相當期間後，未曾主張系爭契約審閱期間遭剝奪，甚至還變
    更委託價格，且還委託其他仲介公司，依法其不得事後再以
    違反審閱期間為由，排除契約條款之適用，其臨訟而為主張
    ，顯與事實及法令不符。另被告在110年8月20日提出之證物
    一委託斡旋契約書，伊並未受託出售大安段1148地號土地，
    很明顯是誤載，且亦不影響本案，參見被告所提證物四，李
    仁傑的購買意願書（下稱系爭購買意願書），也明確載明是
    阿托莫段1148地號土地，是確實李仁傑有意願以每坪5,000
    元購買，伊也有找到買方，已完成受委託之任務，被告也不
    否認，實已無疑。另被告主張雖伊有找到買方，然不同意鑑
    界整地，惟鑑界是確認土地範圍，依誠信原則及買賣慣例即
    使不約定也會確認，而鑑界時需要砍草整地，因為還登記在
    被告名下，所以要由被告聲請，且費用買方也同意支出，並
    不會增加被告負擔，且被告當初不願賣是因為價格，根本與
    鑑界無涉，先前也從未提及此部分，顯係臨訟主張，鑑界整
    地僅數千元，且此部分買方至今都願負擔，並未增加被告義
    務，且鑑界是可釐清被告權利瑕疵擔保責任，鑑界對被告也
    是一種保障，況買方目前也表示如不願意鑑界，也同意移轉
    後自行鑑界，被告以此主張伊未完成任務，顯非屬實，亦顯
    與契約約定不符，亦顯係故意促使條件不成就之說法。另被
    告主張李仁傑沒有交付斡旋金部分，亦非屬實，實則李仁傑
    當時有交付斡旋金支票140萬元，當時也有告知並提示給被
    告，被告於知悉後此次卻又故意曲解，實與事實不符。被告
    如主張李仁傑非真有要購買，伊並未完成委託任務，也可以
    具體簽署買賣契約，即可知悉，實不容以此方式混淆等語。
     
　㈤並聲明：被告應給付原告537,506元整及自起訴狀繕本送達翌
    日起至清償日止，按年息5%計算之利息；願供擔保，請准宣
    告假執行。
二、被告則以：　　
　㈠原告隱匿市場行情，系爭土地有一坪15,000元之行情，原告
    要伊賤價以一坪5,000元出售，違反系爭契約第7條第1、2項
    ，伊有寄存證信函終止委託契約，但他們拒收兩次。原告標
    示專業銷售工業用地，卻表示沒有丁種建築用地銷售實價登
    錄資料，原告只拿到農牧用地實價登錄資料，又簽約人王俊
    傑以景氣行情建議降價銷售，才會在簽約隔日改為每坪5,00
    0元出售。然在降價後五天原告就來電表示已有買主，要伊
    前去簽約。109年12月24日原告公司人員王安順表示工業用
    地每坪行情約4萬元，伊驚訝為何當初簽約都沒有說明，卻
    讓伊以每坪5000元銷售，有8倍之價差。原告在短短8天就有
    買主，是因每坪5,000元是低於市場行情，買方買下再轉手
    可有8倍之價差，可見原告沒有確實告知伊實際行情，原告
    故意詐欺伊。系爭土地位於半山腰，係未臨路之袋地，周圍
    都是農牧用地，原告在短短7天就有買主，可見原告見伊來
    自於台北不知花蓮土地市場行情容易欺騙，故在短短7天內
    就可找到買主，並賺到537,506元，是欺騙行為。依據永慶
    房屋仲介提供市場行情，系爭土地行情至少在每坪15,000元
    ，5,000元是賤賣價，丁種建築用地是可建築蓋房子，蓋3樓
    有3倍的增值價值，價值比農牧用地高，原告卻要求伊以農
    牧用地價格銷售，是違反系爭契約第7條，沒有盡善良管理
    人之注意為之，故終止合約。
　㈡依永慶房屋土地買賣委託成交流程為⑴評估時機⑵行銷管道⑶價
    格協商⑷簽訂合約⑸完稅⑹過戶⑺交屋⑻售後服務；信義房屋土
    地買賣委託成交流程為⑴代收定金⑵預約簽約⑶受理簽約⑷簽訂
    買賣契約書。仲介公司收取4%服務費的工作是⑴簽立委託契
    約⑵提供市場行情⑶尋找買方⑷代收定金⑸預約簽約⑹見證簽約
    ，再來是代書的工作。其中買賣契約書和買賣斡旋金契約中
    ，有賣方同意依斡旋內容及其他約定出售或賣方不同意出售
    ，斡旋金由承辦無息返還予買方。有簽訂買賣契約書才是仲
    介服務成交，才須支付服務費4%給仲介公司。原告雖有找到
    買方，但有提須整地的要求，賣方不同意，也沒有拿出買賣
    契約要賣方簽約，原告並未完成交易，
　　所以伊不須支付服務費及訴訟費。
　㈢原告所提供的委託斡旋契約書內的不動產標的坐落：花蓮縣○
    ○鄉○○段0000號，所有權人為中華民國，管理者是花蓮縣光
    復鄉公所，並非被告之土地，伊沒有權利答應出售，所以這
    委託斡旋契約書對伊是無效，所以伊無須支付服務費。原告
    提供系爭購買意願書，並沒有下斡旋金，委託原告代為議價
    斡旋，所以李仁傑並沒有要買系爭土地。本案違約是因買方
    沒有下斡旋金而沒有買賣意願而致解除契約，故伊不需支付
    服務費給原告等語，資為抗辯。並聲明：原告之之訴駁回。
三、本院之判斷：　
　㈠系爭契約第11條第2項約定因違反民法第247條之1第4款規定
    為無效：　
  ⒈按解釋契約，應於文義上及論理上詳為推求，以探求當事人
    立約時之真意，並通觀契約全文，斟酌訂立契約當時及過去
    之事實、交易上之習慣等其他一切證據資料，本於經驗法則
    及誠信原則，從契約之主要目的及經濟價值作全盤之觀察，
    以為其判斷之基礎，不能徒拘泥字面或截取書據中一二語，
    任意推解致失其真意（最高法院99年度台上字第1421號判決
    參照）。次按當事人主張有利於己之事實者，就其事實有舉
    證之責任。民事訴訟法第277條前段定有明文。稱居間者，
    謂當事人約定，一方為他方報告訂約之機會或為訂約之媒介
    ，他方給付報酬之契約。居間人，以契約因其報告或媒介而
    成立者為限，得請求報酬。民法第565條、第568條第1項分
    別定有明文。審諸系爭契約載明「不動產一般委託銷售契約
    書」、「服務報酬」、「委託銷售價格」、「委託人應與受
    託人所仲介成交之買方」等約定文字觀之，顯見系爭契約確
    有居間契約性質，堪予確定。再按依照當事人一方預定用於
    同類契約之條款而訂定之契約，為左列各款之約定，按其情
    形顯失公平者，該部分約定無效：免除或減輕預定契約條
    款之當事人之責任者，加重他方當事人之責任者，使他方
    當事人拋棄權利或限制其行使權利者，其他於他方當事人
    有重大不利益者，民法第247條之1規定甚明。
　⒉經查，系爭契約第11條約定：「委託人如有下列情形之一者
    ，視為受託人已完成仲介之義務，委託人仍應支付第5條約
    定之服務報酬，並應全額一次付予委託人：㈡委託期間內委
    託人如拒絕以本委託條件與受託人所洽委託之交易對象訂立
    不動產買賣契約時。」細繹前開約定內容可知，倘原告所尋
    得之買主出價已達系爭契約之委託銷售價格，被告即不得拒
    絕簽約出售，否則即應給付服務報酬做為違約金，顯然壓縮
    被告是否與原告報告之訂約對象締約之自由。易言之，原告
    若僅以委託條件媒介訂約機會，即得不顧被告有無成立契約
    之意思，已剝奪被告優於委託條件或選擇交易對象之自由，
    而喪失居間契約謀求委託人即被告利益之立法意旨。參以被
    告簽訂系爭契約之目的，乃透過原告報告訂約機會或為訂約
    媒介，以取得較有利條件始決定是否出售系爭土地。倘原告
    可不論磋商結果是否為符合被告之較佳利益，即得以委託條
    件強令被告選擇接受或給付服務報酬，致被告無取捨權利，
    原告亦無盡善良管理人義務為尋覓買主及磋商較高價格之必
    要，要難達成系爭契約目的。基此，系爭契約上開約定排除
    民法568條第1項規定（成立始得請求報酬），顯與居間契約
    之意旨矛盾，此定型化契約約款顯失公平，且對委託人有重
    大不利益，有民法第247條之1第4款情事，該約定為無效。
　㈡縱認約定有效，原告尋得之買主亦未達賣方之出售條件：
　⒈查系爭契約第9條載明「買賣雙方價金與條件一致時，委託人
    應與受託人所仲介成交之買方另行簽訂不動產買賣契約…」
    （卷23頁），從文義而論，所謂的買賣雙方應是指系爭土地
    所有權人（包含有權代表、代理系爭土地所有權人者，下同
    ）以及承買人，而非指受被告委託之原告與承買人，從而，
    「價金與條件一致」，當然必須是系爭土地所有權人與承買
    者間，對於系爭土地之買賣價金、所有權範圍與移轉登記方
    式、價金支付方法等重要事項達成共識時，方能謂系爭土地
    之買賣契約成立。系爭契約雖載明系爭土地每坪底價5,000
    元，然該約定僅是指被告委託原告銷售系爭土地，就銷售價
    格上設有底線，不得憑此即遽認只要原告覓得對於系爭土地
    有購買意願，且出價只要不低於每坪5,000元價格者，即可
    認系爭土地買賣契約成立。因為在一般土地買賣交易的常態
    上，基於經濟目的，賣方理當會盡可能追求高於設定底價之
    售價，從而買賣契約要能成立，即取決於買賣雙方的磋商、
    談判。而賣方委託仲介公司出售不動產，係為透過使用仲介
    公司所有之專業、豐富資訊以求取較高之賣價，而仲介公司
    亦係以成交價額高低計算其服務報酬，則關於本件約定之委
    託銷售價格如何適用，在解釋上，原告應以被告之最佳利益
    為考量，如有需被告負擔契約條款以外之義務情事，即難認
    係以有利之委託銷售價格居間仲介尋覓買主，否則有違當事
    人立約時之真意。
　⒉觀諸李仁傑購買意願書僅記載購買系爭土地、面積、價金及
    條件，並無任何表明原告公司的印信或透過原告公司居間買
    賣之意旨，則李仁傑是否確由原告依委託意旨覓得之買家，
    已非無疑；另原告雖於110年11月11日當庭提出李仁傑之斡
    旋契約書（下稱系爭斡旋契約書），惟系爭斡旋契約書之不
    動產標的為坐落花蓮縣○○鄉○○段0000號土地，上開土地並非
    被告所有，亦不在被告所委託出售之範圍內，原告如何能代
    被告出售？又原告雖稱此部份係誤載云云，惟不動產標的坐
    落位置，應係斡旋契約書之重要之點，對契約當事人之權益
    影響甚大，而原告公司身為專業之不動產仲介公司，焉有誤
    載於契約中之可能？是以，上開斡旋契約書顯與本件系爭土
    地無關，原告此部分主張，洵屬無據；再參以被告當庭稱未
    看過買方提示之斡旋金支票140萬元，而原告復未舉證加以
    說明，亦難認原告已依委託意旨覓得特定買家。
　⒊退步言之，縱認買方李仁傑係透過原告媒介居間，原告已依
    委託意旨覓得特定買家，然被告與買方就買賣之標的物、價
    金等必要之點其意思表示並不一致，亦難認原告已完成被告
    委託之居間仲介銷售行為。查系爭購買意願書上記載「購買
    價每坪5,000元，總價1,344萬元正，坪數2,688.74坪」、「
    賣方需整地交付於買方，並同時鑑界」等語（卷27頁），顯
    見買方李仁傑雖願以每坪5,000元，但須被告額外負擔整地
    及鑑界，而兩造所約定被告之委託銷售價格係「每坪5,000
    元」（卷23頁），顯見被告係以每坪5,000元出售該筆土地
    ，而不包含「整地」、「鑑界」或其他負擔，並非一有達到
    每坪5,000元之出價即認已達委託銷售價額，否則有違當事
    人立約時之真意。故依上開約定之文義，如被告就系爭土地
    尚負有「整地」、「鑑界」等負擔，即應認未達被告委託銷
    售價格；況系爭契約所載之系爭土地合計坪數為2,687.53坪
    （卷21頁），系爭購買意願書則記載「坪數2,688.74坪」，
    二者並不相符，難認被告與買方就買賣之標的物、價金等必
    要之點，其意思表示已歸於一致。
　⒋從而，原告並未舉證證明業依委託意旨覓得特定買家，亦未
    完成系爭契約約定之居間仲介銷售行為，自不得向被告請求
    服務報酬。
四、綜上所述，原告本於系爭契約之約定，請求被告給付537,50
    6元，並均自訴狀繕本送達翌日起至清償日止，按年息5%計
    算之利息，為無理由，應予駁回；原告請求既經駁回，其假
    執行之聲請亦失所附麗，應併予駁回。
五、本件事證已臻明確，兩造其餘主張及攻擊防禦方法，核與判
    決結果不生影響，爰不一一論述，併此敘明。
六、訴訟費用負擔之依據：民事訴訟法第78條。　　
中　　華　　民　　國　　110 　年　　11　　月　　30　　日
                  民事第二庭  法  官  李可文
以上正本係照原本作成。
如不服本判決，應於送達後20日內，向本院提出上訴狀並表明上
訴理由，如於本判決宣示後送達前提起上訴者，應於判決送達後
20日內補提上訴理由書(須附繕本)。
如委任律師提起上訴者，應一併繳納上訴審裁判費。　　　　　
中　　華　　民　　國　　110 　年　　11　　月　　30　　日
                              書記官  陳雅君